【裁判字號】    98,上,632
【裁判日期】    990907
【裁判案由】    損害賠償
【裁判全文】
臺灣高等法院民事判決                   98年度上字第632號
上  訴  人  甲○○○
被  上訴人  乙○○
訴訟代理人  陳化義律師
上列當事人間請求損害賠償事件，上訴人對於中華民國98年5月
27日臺灣桃園地方法院97年度訴字第919號判決提起上訴，本院
於99年8 月24日言詞辯論終結，判決如下：
    主      文
上訴駁回。
第二審訴訟費用由上訴人負擔。
    事實及理由
一、上訴人起訴主張：被上訴人於民國95年5月10日中午12時15
    分許，駕駛車號1521-LA號自用小貨車，沿桃園縣桃園市○
    ○○街由西往東方向行駛，途經國強一街及國豐三街路口，
    本應注意車前狀況，並隨時採取必要之安全措施，及汽車行
    駛至交岔路口，應遵守燈光號誌之指揮，而依當時情狀，並
    無不能注意之情事，竟疏未注意，貿然闖越上揭路口紅燈，
    適有上訴人之子即訴外人陳榮順騎乘車號TE3-023號輕型機
    車搭載訴外人陳琬琪沿國豐三街由北往南方向駛至該處，被
    上訴人煞避不及，撞及陳榮順騎乘之上揭機車，致陳榮順人
    車倒地而頭部、下肢外傷及顱內出血，經送醫急救後，於翌
    日上午8時25分許不治死亡。又本件刑事案件偵查程序送請
    中央警察大學所作成之鑑定報告，其推論基礎即被上訴人當
    時黃燈、時速32.7公里，顯與被上訴人在刑事偵查程序之供
    述為綠燈、時速36公里等語相互矛盾，其所推定之碰撞方式
    與事實亦不相符，顯有明顯違誤。縱使陳榮順有闖紅燈情事
    ，但本案被上訴人亦有「未注意車前狀況」、「未及時煞車
    」之過失。爰依侵權行為法律關係，請求被上訴人賠償以下
    費用：(一)殯葬費用：新臺幣（下同）50萬元。(二)精神慰撫金
    ：300萬元。(三)扶養費用：941,071元，本件事故發生時，上
    訴人之平均餘命尚有20年；再依台灣地區每一人之平均年非
    消費性支出為20萬元，以上訴人育有3子女為計算，依霍夫
    曼計算式扣除中間利息，被上訴人應賠償941,071元。總計
    4,441,071元，扣除上訴人自強制險領得賠償金150萬元，被
    上訴人尚應賠償上訴人2,941,071元，上訴人僅請求其中180
    萬元。（於原審聲明：(一)被上訴人應給付上訴人180萬元本
    息。(二)願供擔保，請准宣告假執行。原審判決上訴人之訴及
    假執行之聲請均駁回。上訴人不服提起上訴。）上訴聲明：
    (一)原判決廢棄。(二)被上訴人應給付上訴人180萬元，及自97
    年5月14日起至清償日止，按年息百分之五計算之利息。(三)
    願供擔保，請准宣告假執行。
二、被上訴人則以：系爭車禍之發生，係因訴外人陳榮順騎乘機
    車闖紅燈，致撞擊被上訴人駕駛之小貨車前方，自難期伊可
    事先預見上訴人之過失而防範，本件被上訴人無過失之事實
    ，亦歷經事故鑑定結果確認並無肇事因素，及檢察官三次偵
    查結果皆為不起訴處分，被上訴人當然不成立侵權行為。又
    上訴人請求喪葬費用並未提出任何單據，無法證明其實際之
    支出，精神慰撫金及扶養費亦過高，應予酌減。答辯聲明：
    (一)上訴駁回。(二)如受不利判決，願供擔保請准宣告免為假執
    行。
三、上訴人主張被上訴人於95年5月10日中午12時15分許，駕駛
    車號1521-LA號自用小貨車，行經桃園縣桃園市○○○街及
    國豐三街路口，與行經該處由訴外人陳榮順騎乘車號TE3-
    023號輕型機車發生車禍，陳榮順經送醫急救後不治於翌日
    死亡等事實，均為被上訴人所不爭執，自堪信為真。惟上訴
    人主張被上訴人駕駛車輛闖越紅燈未注意車前狀況行駛致生
    本件車禍，而有過失侵權行為等情，則為被上訴人所否認。
    則本件應審酌之爭點首為：被上訴人就訴外人陳榮順之死亡
    結果，是否具有故意或過失？茲論述如下：
  (一)按因故意或過失，不法侵害他人之權利者，負損害賠償責任
    。又汽車、機車或其他非依軌道行駛之動力車輛，在使用中
    加損害於他人者，駕駛人應賠償因此所生之損害。又不法侵
    害他人致死者，對於支出醫療及增加生活上需要之費用或殯
    葬費之人，亦應負損害賠償責任。被害人對於第三人負有法
    定扶養義務者，加害人對於該第三人亦應負損害賠償責任；
    不法侵害他人致死者，被害人之父、母、子、女及配偶，雖
    非財產上之損害，亦得請求賠償相當之金額，此固為民法第
    184條第1項前段、第191條之2前段、第192條第1 項、第2項
    、第194 條所明定。惟查，當事人主張有利於己之事實者，
    就其事實有舉證之責任，民事訴訟法第277 條亦定有明文。
    因此，如汽、機車駕駛人加損害於他人，被害人以侵權行為
    為原因，請求回復原狀或損害賠償，則應就他方駕駛汽、機
    車有過失之有利於己事實，負舉證責任。
  (二)經查：車禍發生後，死者陳榮順騎乘車號TE3-023號輕型機
    車前輪擋泥蓋上方有深色擦痕，頭燈、前包覆飾板上段破碎
    ，腳踏板前方右側外緣包覆板破碎，缺右後視鏡，前車頭後
    方包覆飾板右側有深色摩擦痕跡，座位下方右側包覆飾板有
    刮擦痕跡，又被上訴人駕駛之車號1521-LA號自用小貨車左
    前方向燈下方保險桿有撞擊痕跡，左前葉子板自左前方向燈
    後方至左前輪上方有撞擊痕跡，有上揭車輛損壞照片在卷可
    稽，參酌兩車之車輛高度、車禍發生前兩車之行進方向、上
    揭撞擊痕證及車禍後兩車之靜止型態型態，兩車之撞擊態樣
    應為約呈90度角度之撞擊；經臺灣桃園地方法院檢察署（下
    稱桃園地檢署）檢察官檢送筆錄、道路交通事故現場圖、調
    查報告表、現場照片及肇事路段監視攝影記錄等車禍相關資
    料囑託中央警察大學鑑定，經模擬重建事故現場，認車號TE
    3-023號輕型機車與車號1521-LA號自用小貨車初始碰撞後，
    機車前進受阻，自用小貨車繼續前行，機車車頭為自用小貨
    車順勢往前推帶，機車車頭往左偏移，機車因前進之慣性作
    用，車頭燈部位前右側先撞擊自用小貨車左前輪前緣上方葉
    子板，造成機車頭燈、前包覆飾板上段破碎，自用小貨車左
    前輪前緣上方距離地面上方約70公分處之葉子板有撞擊凹痕
    ，同時自用小貨車左前輪剛圈前緣外側撞擊機車腳踏板前端
    右側彎腳處外緣，形成該處包覆飾板外緣破碎，自用小貨車
    左前輪輪胎前緣胎肚與機車前車頭後方包覆飾板右側摩擦，
    留下深色摩擦痕跡，機車車頭續往左偏移，死者之身體及機
    車座位下方右側鼓起之包覆飾板撞擊自用小貨車左前輪後方
    葉子板後緣，在自用小貨車葉子板ZACE字樣處留下右上左下
    分佈之凹陷車損，同時造成機車座位下方右側鼓起之包覆飾
    板之擦刮痕跡，此有中央警察大學96年11月1日校鑑科字第
    0960001346號鑑定書在卷可參（見桃園地檢署96年度偵字第
    5183號卷，下稱偵字卷，第52至72頁），足見死者陳榮順騎
    乘之車號TE3-023號輕型機車與被上訴人駕駛之車號1521-LA
    號自用小貨車係為角撞之車禍型態，而非遭車號1521-LA號
    自用小貨車直向撞擊碾壓。
  (三)又本件所涉之桃園縣桃園市○○○街及國豐三街路口號誌運
    作狀況為：國豐三街為幹道、國強一街為支道，號誌時間以
    中原標準時間校正對時，每天上午07:00~08:00、中午12:00
    ~13:00、下午15:00~18:00三個時段有號誌管制，分二時相
    、週期60秒，其他時段則以閃光方式運作，國豐三街閃黃燈
    、國強一街閃紅燈，此有桃園縣政府交通局95年7月25日桃
    交工字第0950014274號函暨所附路口號誌時制計畫資料表可
    考（見桃園地檢署95年度他字第2490號卷，下稱他字卷，第
    15、16頁）；又本件因監視錄影畫面景深問題，固無法直接
    錄攝車禍時上揭交岔路口之號誌情形，惟參酌監視錄影紀錄
    及上揭號誌變換時間，車號1521-LA號自用小貨車及車號TE3
    -023號輕機車於95年5月10日12時13分55秒許第2畫格車體發
    生初始碰撞，在監視攝影記錄是以中原標準時間校正對時之
    情況下，依前揭時制計畫表顯示，事故發生時路口號誌從12
    時許起以二時相、週期60秒運作，從國強一街開始亮綠燈，
    則攝影記錄在12時13分55秒許之第2畫格時，在國豐三街的
    號誌運行狀態為黃燈第1秒，國強一街為紅燈之倒數第5秒，
    惟考慮肇事自用小貨車及機車車頭通過停止線，行駛至兩車
    發生車體初始碰撞地點所行駛之時間，依被上訴人及證人陳
    琬琪於警詢中之車速供述，兩車發生車體初始碰撞地點，約
    歷時11秒行駛100公尺，其平均行駛速率為每小時32.7公里
    ，機車與自小貨車發生碰撞時之行駛速率應大於每小時32.7
    公里，又依攝影記錄結果顯示，國豐三街由南向北車道於12
    分47秒許有一輛計程車停於停止線附近，12分58秒許有一輛
    機車從其右側由南向北駛出，13分00秒許上揭計程車駛出，
    於13分00秒許之前30秒國強一街由西向東車道無車輛進入路
    口，東向西車道則分別於12分32秒許，有一輛汽車進入路口
    後直行，12分35秒許有一輛汽車進入路口後直行、有一輛機
    車進入路口後右轉，12分53秒有一輛機車進入路口後直行，
    國豐三街由南北雙向車道除前述機車與計程車外，無其他車
    輛抵達路口，參以計程車在路口停止線前停等之狀況延續13
    秒鐘，可認其由南向北臨近路口停止線時號誌燈為紅燈，又
    一般汽車於交岔路口停等號誌燈時，當號誌燈轉為綠燈後第
    一輛車之起動延誤通常3~4秒，機車之起動延誤較短，依監
    視攝影記錄分析結果計程車旁之機車於12分58秒許駛出停止
    線，計程車於13分00秒許駛出，可認計程車之起動延誤約為
    3秒、機車之起動延誤約為1秒，則號誌燈於12分57秒許轉為
    綠燈，依國強一街與國豐三街交叉路口的號誌運作情形與車
    輛通行之時空分布所示之號誌運作情形與車輛通行之時空分
    布情形，可知肇事之兩車於12時13分55秒許第2畫格車體發
    生初始碰撞時，在國豐三街的號誌運行狀態為紅燈結束前的
    第2秒，國強一街為紅燈的第1秒，且就肇事兩車於不同行駛
    速率下從停止線至兩車碰撞地點之行駛時間，可認車號
    1521-LA號自用小貨車車頭通過停止線時應為黃燈最後1秒，
    車號TE3-023號輕型機車以大於每小時32.7公里的行駛速率
    通過停止線時號誌為紅燈，足認本件係因死者陳榮順騎乘
    TE3-023號輕型機車闖越紅燈以致肇事，亦經中央警察大學
    校鑑定明確，結論並認：「……故甲、乙兩車肇事原因與責
    任區分如下：一、乙機車騎士陳榮順騎乘TE3-023號輕型機
    車後載陳琬琪，沿國豐三街由北往南行駛，在進入國強一街
    交岔路口時，與國強一街西向東行駛，在黃燈時段進入路口
    由乙○○駕駛1521-LA號自小貨車發生碰撞，其『未依號誌
    指示行駛行為』，為肇事原因。二、甲車駕駛人乙○○駕駛
    1521-LA號自小貨車，在黃燈時段進入路口，無肇事因素。
    」至上訴人雖以鑑定報告之推論基礎即被上訴人當時黃燈、
    時速32.7公里，顯與被上訴人在刑事偵查程序之供述為綠燈
    、時速36公里等語相互矛盾，其所推定之碰撞方式與事實亦
    不相符，顯有明顯違誤云云，惟查在車禍當時當事人衡情僅
    能敘述大約之車速，且被上訴人在路口前見燈號為綠燈，惟
    在車頭通過停止線時為黃燈，衡情亦屬可能，至鑑定報告則
    係依據監視錄影、現場狀況為科學之鑑定，其推論之時速自
    與被上訴人所述不盡相符，自難以此推翻鑑定意見。又上開
    鑑定第18頁所載（2）（見偵字卷第69頁）雖就計程車（即
    丙車）旁之機車駛出停止線之時間誤載為12分48秒，惟觀之
    其上（1)之記載，應為12分58秒之誤，以機車之起動延誤約
    為1秒，故國豐三街號誌應係12分57秒轉為綠燈，故鑑定報
    告第18頁所載（2）雖誤載為12分47秒，然第20頁之圖八（
    見偵字卷第71頁）則係以12分57秒轉為綠燈進行推論，故不
    影響其結論之正確性。則上訴人指稱依監視攝影記錄顯見：
    國強一街東向西車道，於12分53秒尚有一機車進入路口後直
    行，則若國豐三街於12分47秒已轉為綠燈，國強一街應為紅
    燈，豈有可能國強一街方向於12分53秒尚有一機車進入路口
    後直行，顯見鑑定報告之推測完全不正確云云，顯屬誤會。
  (四)再查，依據被上訴人95年5月10日之警訊筆錄：「（問：當
    時車速？）30公里。」、「（問：你發現危險狀況時距離多
    遠？又如何處置？）因對方是臨時衝出來的，所以未發現對
    方車輛，故無煞車或閃避動作。」（見桃園地檢署95年度相
    字第801號卷，下稱相字卷，第16頁），以及95年5月12日檢
    察官訊問筆錄：「（問乙○○：當時車速？）30公里。（問
    ：完全都沒發現左右有來車？我沒注意到。（問：是否有喝
    酒？）沒有。）」等語（見偵字卷第22至23頁），可知被上
    訴人始終堅稱未發現上訴人車輛，故無從閃避等情；而訴外
    人陳榮順事發時搭載之陳琬琪（即陳榮順之姊姊）雖於95年
    5 月11日警詢筆錄證稱：「（問：當時車速為何？路口號誌
    為何？標誌及標線是否清楚？）當時車速並不會很快。我看
    見號誌為綠燈。標誌及標線均清楚。」（見相字卷18頁），
    以及於95年5月12日檢察官訊問筆錄稱：「（問：車禍如何
    發生？）死者載我回來，往中山路方向，走內側車道。（問
    ：當時是否有闖紅燈？）沒有。」等語（見偵字卷第22至24
    頁），否認陳榮順當時有闖紅燈之情事。上開偵查案件傳喚
    處理車禍之員警石啟俊查證，惟其業已離職，且經傳喚其戶
    籍地址復未到案陳述，然其於95年8月18日曾以電話陳報：
    「一開始在醫院問死者的姊姊當時燈號狀況，死者姊姊回答
    ：『不清楚。』。後來回派出所做筆錄時，死者姊姊說是『
    綠燈。』。我請他想清楚再說，但其確定是綠燈。」，有95
    年8月18日製作之公務電話紀錄單可稽（見他字卷第30頁）
    ，可見證人陳琬琪對於事發當時之交通號誌狀況未必確實知
    悉，其經思考後更改之證言，其真實性即非無疑。又參以證
    人羅清雲（業於96年11月8日死亡）於95年6月28日於偵查中
    結證稱：「（問：95年5月10日12時15分在桃園市○○○街
    與國豐三街口看到何事？）我看到乙○○開車直行，看到另
    一個男的闖紅燈，那個男的乙○○的貨車撞到，…（問：你
    何以確定機車那邊是紅燈？）可以確定。（問：為何可以確
    定？）我原本往便利商店7-11方向買香菸，聽到撞擊往回看
    ，發現機車要過的路口是紅燈。」、「（問：為何乙○○找
    到你？）我常常到那裡的早餐店吃早餐，事後才遇到他。」
    等語（見相字卷第59至60頁），其指稱係訴外人陳榮順有闖
    紅燈事實，與證人陳琬琪所言矛盾，考量證人羅清雲與本件
    兩造皆無利害關係，認其證言應較為可採，而證人陳琬琪與
    上訴人有血緣關係，非無偏頗之虞，其所為有利於上訴人之
    證言，則不足採。又上訴人於本院復聲請傳訊證人陳琬琪，
    亦難期其為客觀正確之陳述，故認無傳訊之必要。
  (五)道路交通標誌標線號誌設置規則第206條第4款規定：「圓形
    黃燈用以警告車輛駕駛人及行人，表示紅色燈號即將顯示，
    屆時將失去通行路權。」同條第5款(一)規定：「車輛面對圓
    形紅燈表示禁止通行，不得超越停止線或進入路口。」，而
    道路交通管理處罰條例第53條係對闖紅燈者，規定處以罰鍰
    。故被上訴人穿過停止線時，既為黃燈，即繼續前進，並無
    何違法。
  (六)又經桃園地檢署檢察官於97年8月5日履勘肇事路段，本件路
    口四方角落均有高樓建築物座落，且國強一街與國豐三街係
    以90度直角方式交會，汽車駕駛人沿國強一街由西往東方向
    行駛接近至路口停止線時，自距離停止線前15公尺及前10公
    尺之距離，其僅能目視交岔路口中央至國豐三街路口停止線
    之範圍，難以見到沿國豐三街雙向往來之車輛動態，駕駛人
    必須行駛至國強一街路口停止線上時，其目視範圍才有可能
    目擊國豐三街雙向往來之車輛動態，惟依該路段速限為時速
    40 公里之情形，若被上訴人依速限行駛，且於接近路口停
    止線時始發現死者陳榮順騎乘機車闖越紅燈進入交岔路口，
    客觀上已缺乏足夠之反應時間進行閃避，此有該署勘驗筆錄
    、勘驗現場圖及及勘驗照片在卷可憑（見桃園地檢署97年度
    偵續字第39號卷，下稱偵續字卷，第23至33頁），是本件被
    上訴人駕車通過上開路段時，既係信賴交通號誌及其他用路
    人亦會遵守號誌指示，且依上開交岔路口情形，顯難期待被
    上訴人有充裕之時間及反應距離防免車禍結果發生，自難課
    予被上訴人結果迴避之義務，難認被上訴人有未注意車前狀
    況、未及時煞車等之疏失。可知被上訴人關於本件車禍事故
    損害之發生，並不具故意或過失。
  (七)復依臺灣省桃園縣區車輛行車事故鑑定委員會就本件鑑定意
    見：「…二、當事人乙○○（警訊）稱：『我由南往北（按
    ：應為西往東）方向沿國強一街行駛，我依綠燈號誌行使，
    陳榮順機車自國豐三街由西往東（按：應為北往南）方向闖
    紅燈…』，又（檢訊）稱：『號誌燈是綠燈…』，另一方當
    事人陳榮順業已死亡，查交通事故調查報告表內勾項為「行
    車管制號誌正常運作情形」，肇事時地係行車管制號誌正常
    運作五岔路口，因涉及號誌運作情形，礙難鑑定。」等語（
    見原審卷第50頁、他字卷第33頁），亦無從認定被上訴人有
    過失可言。
  (八)上訴人雖仍爭執前開中央警察大學鑑識科學研究委員會報告
    之真實性，請求再將相關卷證送請鑑定，但經本院函請國立
    交通大學鑑定，經函覆以：「旨揭案件肇事地點屬號誌化路
    口，雙方於不同號誌指示之時相下行駛，各有不相衝突之路
    權時段；肇事責任宜應以路權歸屬為論斷依據。本件待審鑑
    案件眾多，近期無人力進行號誌推估分析，恕無法提供鑑定
    意見。」（見本院卷第50頁）；復經本院函請國立中央大學
    鑑定，經函覆以：「因相關專長教師教學研究等公務繁忙，
    故無法受理本鑑定案。」（見本院卷第69頁），是皆無從為
    有利於上訴人主張之認定。
  (九)又被上訴人因上開車禍所涉過失致死罪嫌，經桃園地檢署檢
    察官以96年度偵字第5183號處分不起訴，經上訴人聲請再議
    發回後以97年偵續字第39號案件續查，皆以本件係因訴外人
    陳榮順騎乘機車闖越紅燈以致肇事，被上訴人所涉罪嫌不足
    而予以不起訴處分確定，亦為相同之認定。雖經上訴人提起
    再議，然已經臺灣高等法院檢察署以98年上聲議字第937號
    處分書予以駁回而確定等情，業經本院依職權調閱上開偵查
    卷宗核閱無訛，並有上開不起訴處分書在卷可參。是上訴人
    就被上訴人行為具有故意或過失之事實乙節，既未能舉證以
    實其說，依上開意旨，其主張被上訴人就其損害之發生具有
    過失，應負賠償責任等語，即難採信。
  (十)被上訴人既不需負侵權行為損害賠償責任，則有關上訴人請
    求喪葬費用是否實在、精神慰撫金及扶養費是否過高等爭點
    ，已無審酌之必要。
四、綜上所述，本件被上訴人所駕車輛雖與上訴人之子即訴外人
    陳榮順所騎乘車輛發生撞擊，致陳榮順死亡，惟被上訴人就
    上開事故之發生既無故意過失，則被上訴人自就上訴人因系
    爭車禍事故所致損害不負任何損害賠償責任。從而，上訴人
    依侵權行為法律關係，請求被上訴人給付180萬元，及加計
    法定遲延利息，為無理由。原審就此駁回上訴人之訴及假執
    行之聲請，於法核無不合，上訴意旨仍執前詞指摘原判決不
    當，求予廢棄，為無理由，應予駁回。
五、本件事證已臻明確，兩造其餘攻擊防禦方法及未經本院援用
    之證據，核與判決之結果不生影響，爰不予逐一論駁，併此
    敘明。
六、據上論結，本件上訴為無理由，爰判決如主文。
中    華    民    國    99    年    9     月    7     日
                    民事第十六庭
                        審判長法  官 藍文祥
                              法  官 張競文
                              法  官 陳麗芬
正本係照原本作成。
如不服本判決，應於收受送達後20日內向本院提出上訴書狀，其
未表明上訴理由者，應於提出上訴後20日內向本院補提理由書狀
（均須按他造當事人之人數附繕本）上訴時應提出委任律師或具
有律師資格之人之委任狀；委任有律師資格者，另應附具律師資
格證書及釋明委任人與受任人有民事訴訟法第466條之1第1項但
書或第2項（詳附註）所定關係之釋明文書影本。如委任律師提
起上訴者，應一併繳納上訴審裁判費。
中    華    民    國    99    年    9     月    8     日
                              書記官 張永中
附註：
民事訴訟法第466條之1（第1項、第2項）：
對於第二審判決上訴，上訴人應委任律師為訴訟代理人。但上訴
人或其他法定代理人具有律師資格者，不在此限。
上訴人之配偶、三親等內之血親、二親等內之姻親，或上訴人為
法人、中央或地方機關時，其所屬專任人員具有律師資格並經法
院認為適當者，亦得為第三審訴訟代理人。

司法院資訊處製作；財團法人民間司法改革基金會備份。
